【裁判字號】    95,訴緝,38
【裁判日期】    950718
【裁判案由】    妨害自由等
【裁判全文】
臺灣臺南地方法院刑事判決              95年度訴緝字第38號
公  訴  人  臺灣臺南地方法院檢察署檢察官
被      告  甲○○
                    之2
上列被告因妨害自由等案件，經檢察官提起公訴（94年度偵字第
1544號），本院判決如下：
    主    文
甲○○傷害人之身體，處有期徒刑陸月，如易科罰金，以銀元
佰元折算壹日；被訴妨害自由部分無罪。
    事    實
一、甲○○於民國九十三年十一月十六日十九時許，駕駛車號7J-
    8295號自小客車，沿臺南縣仁德鄉○○路○段由北往南方向
    行駛，行經中正路二段與仁義一街口時，與斯時同向在後由
    乙○○所騎乘車號H66-533 號重型機車發生擦撞；乙○○隨
    即搭乘甲○○所駕駛之自用小客車，隨同甲○○前往位於距
    離案發地約一公里處即臺南縣仁德鄉○○村○○路○段九三
    六巷十四號不知情之甲○○之友人李海問住處談判；詎甲○
    ○於談判過程中竟基於傷害人之身體之犯意，徒手毆打乙○
    ○臉部，造成乙○○受有右側鼻翼紅腫、下巴紅腫等顏面挫
    傷之傷害。嗣李海問回家時，見狀即要求甲○○及乙○○離
    開，乙○○始離開上開處所，嗣乙○○之父童春明外出尋找
    乙○○時，在仁德鄉○○路上尋獲乙○○，並經乙○○告上
    開事由，童春明即偕同乙○○報警處理，而查悉上情。
二、案經乙○○訴由臺南縣警察局歸仁分局報告臺灣臺南地方法
    院檢察署檢察官偵查起訴。
    理    由
壹、被告所犯傷害犯行部分：
一、證據能力方面：當事人、代理人或辯護人於法院調查證據時
    ，知有第一百五十九條第一項不得為證據之情形，而未於言
    詞辯論終結前聲明異議者，視為有前項之同意。刑事訴訟法
    第一百五十九條之五第二項定有明文。本件證人即告訴人乙
    ○○於警詢時之陳述，屬於審判外之陳述，未據被告於言詞
    辯論終結前聲明異議，揆諸前開規定，自得為傳聞法則之例
    外，而認該陳述有證據能力。
二、訊據被告甲○○固坦承有於上開時、地駕車與告訴人乙○○
    所騎之機車發生車禍，告訴人並搭其所駕駛之車輛同往李海
    問家中談判，及告訴人確有受傷，伊有打電話給告訴人之媽
    媽等情事，惟矢口否認有何傷害犯行，辯稱：告訴人係自願
    上伊之車輛同往李海問家中談判，且告訴人身上之傷係撞到
    伊之車輛而受傷云云。惟查：證人即告訴人乙○○先於警詢
    時證稱：伊於九十三年  十一月十六日十九時許，騎乘車號
    H66-533號重型機車，因未注意車前狀況不慎撞到行駛於前方
    同方向被告甲○○所駕駛車號7J- 8295號自小客車，嗣後伊
    被甲○○載到他朋友位於臺南縣仁德鄉○○村○○路○段九
    三六巷十四號之住處，伊進去後，甲○○叫伊坐下，伊說不
    用了，甲○○就以拳腳毆打伊，伊即受有顏面挫傷、右側鼻
    翼紅腫、下巴紅腫之傷害等語（見警卷第六、七頁）；嗣於
    檢察官偵查中證稱：伊與被告甲○○發生車禍後，被告就將
    伊載到他朋友住處，他一直說他有喝酒，講了五分鐘後就出
    手打伊之臉，後來他又以他自己的手機打電話到伊家中和伊
    之母親講電話，講了大概十分鐘後，再用腳踢伊一下等語（
    見偵查卷第八頁）；另證人即告訴人之父童春明證稱：因被
    告和伊之子發生車禍後打電話給伊之妻，伊心想為何車禍不
    去找交通警員處理，而且打電話的不是伊之兒子，伊即趕快
    到外面去找，後來就看到伊之子即告訴人乙○○一個人走在
    中正路上，伊當時有看見他的鼻子處是腫起來的，伊即說被
    對方載走並被對方毆打，伊即帶他去報警等語（見偵查卷第
    三三頁）；而證人即告訴人之母親歐鳳珠證稱：當時被告甲
    ○○打電話給伊說伊之兒子撞到他，並說伊之兒子脾氣不是
    很好，要伊好好管教，伊即問他伊之兒子有無受傷，但他說
    沒有受傷等語（見偵查卷第二六頁）。又告訴人至醫院驗傷
    時，確受有顏面挫傷（右側鼻翼紅腫、下巴三乘三公分紅腫
    ）之傷害，經醫師診斷應為鈍器（如拳頭或其他非尖銳物品
    ）打傷等情，亦有台南市立醫院九十四年五月二十日南市醫
    字第○九四○○○○三一五號函附一般病歷一份及驗傷診斷
    書一份在卷可稽。茲綜核上開證人之證詞與台南市立醫院之
    函覆及驗傷診斷書，足認告訴人與被告同往被告之友人李海
    問家中談判，於離開該處所時，確受有上開傷勢；另參以告
    訴人甫離開上開處所不久即為告訴人之父親尋獲並發現告訴
    人鼻子處紅腫，而隨即共同前往醫院驗傷，而被告打電話予
    告訴人之母親時，曾告以告訴人與被告發生車禍後並未受傷
    等情，更足以佐證告訴人之傷勢確係在被告之友人住處，為
    被告徒手毆打所造成，是告訴人之指訴確有相當之可信性而
    堪採信，被告嗣後辯稱告訴人之傷應係騎車撞到伊之車輛後
    跌到而受傷云云，顯不可採。至證人李海問於警詢及偵查中
    證稱伊並未看到被告打告訴人，伊回家看到被告與告訴人時
    ，以為他們是朋友，就告訴雙方說伊很累，請他們回家，然
    後告訴人就回去了等語（見警卷第八頁、偵查卷第十六頁）
    ；而告訴人亦指稱：被告毆打他後，證人李海問才回來，李
    海問回來沒幾分鐘就叫伊離開等語（見偵查卷第十五、十六
    頁），是參核證人李海問之證詞與告訴人之指訴，足認證人
    李海問回家前，被告即已毆打完告訴人，且證人李海問與告
    訴人在上開處所見面的時間亦不過短短幾分鐘，是證人李海
    問並未目睹被告毆打告訴人，乃係告訴人被毆在前，之後證
    人李海問始返家，合於時間先後之事理，是證人李海問之證
    詞即無從資為有利或不利被告之證據，併此敘明。
三、核被告所為，係犯刑法第二百七十七條第一項之傷害罪。爰
    審酌被告犯罪動機、目的、手段，所造成告訴人之損害程度
    、未與告訴人和解及犯罪飾詞否認之態度等一切情狀，量處
    如主文所示之刑，並諭知如易科罰金之折算標準，以資懲儆
四、按行為後法律有變更者，適用行為時之法律。但行為後之法
    律有利於行為人者，適用最有利於行為人之法律，刑法第二
    條第一項定有明文。茲查：本件被告於犯罪時之刑法第四十
    一條第一項前段規定：「犯最重本刑為五年以下有期徒刑以
    下之刑之罪，而受六個月以下有期徒刑或拘役之宣告，因身
    體、教育、職業、家庭之關係或其他正當事由，執行顯有困
    難者，得以一元以上三元以下折算一日，易科罰金。」，又
    被告行為時之易科罰金折算標準，修正前罰金罰鍰提高標準
    條例第二條前段（現已刪除）規定，就其原定數額提高為一
    百倍折算一日，則本件被告行為時之易科罰金折算標準，應
    以銀元三百元折算一日，經折算為新臺幣後，應以新臺幣九
    百元折算為一日。惟九十五年七月一日修正生效施行之刑法
    第四十一條第一項前段則規定：「犯最重本刑為五年以下有
    期徒刑以下之刑之罪，而受六個月以下有期徒刑或拘役之宣
    告者，得以新臺幣一千元、二千元或三千元折算一日，易科
    罰金。」。茲比較修正前後之易科罰金折算標準，以九十五
    年七月一日修正生效施行前之規定，較有利於受刑人，則應
    依刑法第二條第一項前段，適用修正前刑法第四十一條第一
    項前段規定，定其折算標準。並依修正前罰金罰鍰提高標準
    條例第二條規定，就其原定數額提高為一百倍折算壹日。
貳、無罪部分：
一、公訴意旨略以：被告甲○○於駕駛車輛與告訴人乙○○發生
    車禍後，詎甲○○竟不思循交通事故報警處理之方式處理，
    反基於妨害自由之犯意，以強行取走乙○○所有之機車鑰匙
    ，且向乙○○稱若不上其所駕駛之車輛，就要對乙○○不利
    等非法之方式，強迫乙○○搭乘甲○○所駕駛之自用小客車
    ，隨同甲○○前往位於距離案發地約一公里處即臺南縣仁德
    鄉○○村○○路○段九三六巷十四號不知情之友人李海問住
    處談判。因認被告甲○○另涉有刑法第三百零二條第一項之
    以非法方法剝奪人之行動自由罪嫌。
二、法律規定及判決先例：
  (一)按被告未經審判證明有罪確定前，推定其為無罪；又犯罪事
    實應依證據認定之，無證據不得認定犯罪事實，刑事訴訟法
    第一百五十四條第一項、第二項定有明文。次按不能證明被
    告犯罪者，應諭知無罪之判決，同法第三百零一條定有明文
    。
  (二)又告訴人之告訴，係以使被告受刑事訴追為目的，是其陳述
    是否與事實相符，仍應調查其他證據以資審認，必須指訴無
    瑕疵可指，而就其他方面調查又與事實相符，始足採為判決
    之基礎（最高法院五十二年台上字第一三００號、三十二年
    上字第六五七號判例意旨參照）。
  (三)又按事實之認定，應憑證據，如未能發現相當證據，或證據
    不足以證明，自不能以推測或擬制之方法以為裁判基礎，最
    高法院四十年台上字第八十六號判例可資參照。而所謂證據
    ，係指足以證明被告有犯罪行為之積極證據而言，該項證據
    須適於為被告犯罪之證明者，始得採為斷罪之資料，最高法
    院六十九年台上字第四九一三號判例可資參考。
  (四)再按認定不利於被告之事實，須依積極證據，茍積極證據不
    足為不利於被告事實之認定時，即應為有利於被告之認定，
    更不必有何有利之證據，最高法院亦著有三十年上字第八一
    六號判例足參。
  (五)認定犯罪事實所憑之證據，雖不以直接證據為限，間接證據
    亦包括在內；然而無論直接或間接證據，其為訴訟上之證明
    ，須於通常一般之人均不致有所懷疑，而得確信其為真實之
    程度者，始得據為有罪之認定，倘其證明尚未達到此一程度
    ，而有合理之懷疑存在時，即應為被告無罪判決之諭知（最
    高法院七十六年台上字第四九八六號判例意旨參照）。
  (六)復按檢察官就被告犯罪事實，應負舉證責任，並指出證明之
    方法，刑事訴訟法第一百六十一條第一項定有明文。而檢察
    官對被告犯罪事實應負舉證責任，並指出證明之方法，係指
    檢察官除應就被告之犯罪實負提出證據之責任外，並應負說
    服之責任，使法官確信被告犯罪構成事實之存在。而法院於
    第一次審判期日前，審查檢察官起訴或移送併辦意旨及全案
    卷證資料，依客觀之論理與經驗法則，從形式上審查，即可
    判斷被告顯無成立犯罪之可能者，例如：１、起訴書證據及
    所犯法條欄所記載之證據明顯與卷證資料不符，檢察官又未
    提出其他證據可資證明被告犯罪；２、僅以被告或共犯之自
    白或告訴人之指訴，或被害人之陳述為唯一之證據即行起訴
    ；３、以證人與實際經驗無關之個人意見或臆測之詞等顯然
    無證據能力之資料（有無證據能力不明或尚有爭議，即非顯
    然）作為起訴證據，又別無其他證據足資證明被告成立犯罪
    ；４、檢察官所指出之證明方法過於空泛，如僅稱有證物若
    干箱或帳冊若干本為憑，至於該證物或帳冊之具體內容為何
    ，均未經說明；５、相關事證未經鑑定或勘驗，如扣案物是
    否為毒品、被告尿液有無毒物反應、竊佔土地坐落何處等，
    苟未經鑑定或勘驗，顯不足以認定被告有成立犯罪可能等情
    形，均應以裁定定出相當合理之期間通知檢察官補正證明方
    法。辦理刑事訴訟法案件應行注意事項第九五項亦定有明文
  (七)是以，綜上規定及說明，若刑事案件有以上之情形，而檢察
    官於起訴後，法院於公訴人蒞庭實行公訴，經法院予提出證
    據證明及說服法院之機會，而無法提出足以說服法院被告有
    起訴之犯罪事實之證據，自應為被告無罪之判決，亦屬至明
    。
三、本件公訴人認被告甲○○涉有刑法第三百零二條第一項之妨
    害自由罪，係以被告之供述、告訴人之指訴及證人李海問、
    童春明、歐鳳珠之證述，為其所憑之論據。訊之被告甲○○
    則堅決否認其事，辯稱：發生車禍後，伊未取走告訴人之機
    車鑰匙，係告訴人自願和伊同往其友人家中談判，且係告訴
    人自己開伊之車輛之車門搭伊之車等語。
四、經本院查：
  (一)告訴人固迭於警詢、檢察官偵查中指訴：伊與被告發生車禍
    後，被告即強行取走伊機車之鑰匙，且向伊稱若不上其所駕
    駛之車輛，就要對伊不利等非法之方式，強迫伊搭乘被告甲
    ○○所駕駛之自用小客車，隨同被告甲○○前往位於距離案
    發地約一公里處即臺南縣仁德鄉○○村○○路○段九三六巷
    十四號之友人李海問住處談判等語（見警卷第六頁、偵查卷
    第八頁）；惟被告則辯稱：發生車禍時，伊即對告訴人乙○
    ○說到旁邊談，且告訴乙○○說到伊之友人李海問住處處理
    這起交通事故，所以告訴人就打開伊所駕駛之車輛右車門上
    車，由伊開車直接前往伊之友人位於臺南縣仁德鄉○○村○
    ○路○段九三六巷十四號住處等語。而證人李海問亦證稱：
    伊回家後看到被告與告訴人在伊家中客廳，而他們兩人並未
    爭吵，伊以為他們是朋友，就告訴雙方說伊很累，請他們回
    家，然後告訴人就回去了等語（見警卷第八頁、偵查卷第十
    六頁）；而告訴人亦指稱：被告毆打他後，證人李海問才回
    來，李海問回來沒幾分鐘，就叫伊二人離開等語（見偵查卷
    第十五、十六頁）；又證人即告訴人之父親童春明證稱：伊
    找到告訴人乙○○時，乙○○係一個人走在路上，鼻子有紅
    腫等情（見偵查卷第三三頁）；證人即告訴人之母親毆鳳珠
    證稱：被告甲○○打電話給伊時，係告訴伊說乙○○撞到他
    ，並說乙○○的脾氣不是很好，要伊好好管教等語（見偵查
    卷第二六頁）。茲參核被告與證人等人所證，足認本件妨害
    自由部分除告訴人之指訴外，就被告之供述及證人李海問之
    證詞，均無從證明被告係以何非法之方式剝奪告訴人之自由
    ，進而強逼告訴人至證人李海問家等情。
  (二)又公訴意旨雖認：依一般社會生活經驗，發生交通事故時，
    為釐清肇事及賠償責任，通常會向交通事故處理報案處理，
    而被告與告訴人於發生本件交通事故之前素不相識，於發生
    事故後，若非告訴人以強暴手段限制告訴人之行動自由，衡
    情告訴人應無不選擇報警處理反隨被告至一處自己不熟悉之
    處，而使自己處於任人宰割處境之可能，故應以告訴人所稱
    遭被告強取機車鑰匙且強迫上車等語，應屬可信，被告所稱
    係告訴人自願與其一同至李海住處云云顯悖常情，自不足採
    等語。惟按認定不利於被告之事實，須依積極證據，茍積極
    證據不足為不利於被告事實之認定時，即應為有利於被告之
    認定，更不必有何有利之證據，已如上之判例意旨所揭示，
    是就被告究係以何非法方法，剝奪告訴人之行動自由，檢察
    官亦負有實質之舉證責任，自不可僅憑告訴人隨同搭乘被告
    之車輛前往一不熟悉之地而認被告有強取告訴人之機車鑰匙
    及妨害自由之犯行，是檢察官就此部分之舉證亦無從使本院
    產生被告確有妨害告訴人行動自由之明確心證。
五、綜上所述，公訴人所提出被告妨害自由犯嫌之證據，均不足
    以證明被告犯罪，此外，本院復查無其他證據足以證明被告
    確有公訴人所指之妨害自由犯行，揆諸首揭說明，既無積極
    證據足認被告有妨害自由之犯行，自不得僅憑告訴人單方面
    之指訴即認定被告有此部分之犯行，是本件就被告妨害自由
    部分不能證明被告犯罪，就此部分依法應諭知無罪之判決。
據上論斷，應依刑事訴訟法第二百九十九條第一項、第三百零一
條第一項，刑法第二條第一項前段、第二百七十七條第一項、修
正前第四十一條第一項前段，修正前罰金罰鍰提高標準條例第一
條前段、第二條，判決如主文。
本案經檢察官丙○○到庭執行職務。
中    華    民    國    95    年    7     月    18    日
                  刑事第八庭  審判長  法官  蘇義洲
                                      法官  洪士傑
                                      法官  徐文瑞
以上正本證明與原本無異。
如不服本件判決，得自收受送達之日起10日內，向本院提起上訴
（應附繕本）。
                                      書記官  李佩珊
中    華    民    國    95    年    7     月    19    日
刑法第277條第1項：
傷害人之身體或健康者，處3年以下有期徒刑、拘役或1,000元以
下罰金。


司法院資訊處製作；財團法人民間司法改革基金會備份。
